臺灣嘉義地方法院民事判決　　　　　　　95年度重訴字第78號
原　　　告　財政部國有財產局台灣南區辦事處嘉義分處
法定代理人　甲○○
訴訟代理人　乙○○
被　　　告　丙○○
上列當事人間拆屋還地事件，於中華民國96年3月12日辯論終結
，本院判決如下：
    主      文
被告應將嘉義市○路○段九００之二地號土地如附圖所示A、B
、C、D、E、F合計面積八一一平方公尺之地上物拆除，並將土地
騰空返還原告。
被告應給付原告新臺幣捌拾肆萬參仟捌佰捌拾元，及自民國九十
五年九月二十三日起至清償日止，按年息百分之五計算之利息。
訴訟費用由被告負擔。
    事實及理由
一、原告起訴主張：（一）嘉義市○路○段900-2號土地（下稱
    系爭土地）係屬國有，被告未經核准擅自搭建磚造平房二棟
    、鐵皮平房工廠及倉庫各一棟等（門牌號：嘉義市○○街47
    巷2附2號）使用，使用面積為1,235平方公尺。被告無權使
    用系爭土地，爰依民法第767條請求被告拆除建物後返還土
    地。（二）被告無權系爭土地受有利益，自應負返還該利益
    。計自92年5月起至95年8月止，共40個月，每月新台幣（下
    同）21,097元，合計843,880元。並聲明：如主文所示。
二、被告則以：兩造租約於92年5月8日終止，但原告如請求843,
    880元之租金，即表示兩造之租約仍存在，原告自不能請求
    被告拆屋還地。並聲明：（一）請求駁回原告之訴。（二）
    訴訟費用由被告負擔。
三、法院之判斷：
（一）系爭土地為國有，且為被告占用，被告並在其上搭建如附
      圖A～F地上物面積計811平方公尺之事實，有土地登記謄
      本1件可證，並經本院勘驗明確，復囑託嘉義市地政事務
      所測量員測量屬實，有勘驗筆錄、複丈成果圖在卷可稽，
      且為被告所自認，自堪信為真實。
（二）兩造原有系爭土地之租約已於92年5月8日終止，為兩造所
      自認，並有原告之公文函稿影本可證，自屬真屬。被告雖
      抗辯如原告請求843,880元之租金，即表示兩造之租約仍
      存在，原告自不能請求被告拆屋還地云云。惟原告此部分
      之請求乃係於租約終止後，被告繼續使用土地有相當於租
      金之不當得利而言，非謂此即表示兩造之租約仍存續，被
      告上開所辯，容有誤會。綜上所述，兩造於系爭土地之租
      約已終止無誤。
二、按所有人對於無權占有或侵奪其所有物者，得請求返還之；
    對於妨害其所有權者，得請求除去之；有妨害所有權之虞者
    ，得請求防止之，民法第767條定有明文。被告於租約終止
    後仍繼續占用系爭土地，即屬無合法權源而占用，故原告依
    民法第767條規定訴請被告將附圖A～F地上物拆除並將土地
    返還原告，為有理由，應予准許。
三、次按無權占有他人土地，可能獲得相當於租金之利益為社會
    通常之觀念（參照最高法院61年台上字第1695號判例要旨）
    。是被告無法權源占用系爭土地上，為無法律上原因而受有
    相當於租金之利益，致原告受有損害，即屬有據。從而，原
    告依不當得利規定，請求被告給付自92年5月起至95年8月31
    日止之相當於租金之利益，要非無據。另按土地法第105 條
    、第97條第1項規定：「城市地方土地之租金，以不超過土
    地及其建築物申報總價年息10%為限」。又土地法施行法第
    25條規定，土地法第97條第1項所謂土地及建物之總價額，
    土地價額依法定地價，建築物價額依該管直轄市或縣市地政
    機關估定之價額。另依土地法第148條規定，土地所有權人
    依本法所申報之地價，為法定地價。是土地法第97條第1項
    所謂土地申報價額即指該土地之申報地價而言。經查，系爭
    土地95年1月公告土地現值為13,600元/平方公尺，面積共
    1,235平方公尺，土地現值共計16,796,000元，有土地謄本
    可證。是本件如依土地法上開規定計算租金，則每月租金高
    達139,966元（16,796,000÷10÷12）。而原告依不當得利
    請求每月之租金21,097元，亦甚合理。則自92年5月起至95
    年8月31日止合計40個月，計被告受有相當於租金之不當利
    益為843,880元（21097×40）。復按給付有確定期限者，債
    務人自期限屆滿時起，負遲延責任。給付無確定期限者，債
    務人於債權人得請求給付時，經其催告而未為給付，自受催
    告時起，負遲延責任。其經債權人起訴，或依督促程序送達
    支付命令，與催告有同一之效力。民法第229條第1、2項分
    別定有明文；又遲延之債務，以支付金錢為標的者，債權人
    得請求依法定利率計算之遲延利息。但約定利率較高者，仍
    從其約定利率；而應付利息之債務，其利率未經約定，亦無
    法律可據者，週年利率為百分之5。亦為同法第233條第1項
    及第203條所明定。查本件原告請求被告給付之金額，並未
    定有給付之期限，原告請求自起訴狀繕本送達被告之翌日起
    ，按年息百分之5計算之利息，並未逾上開規定之範圍，自
    無不合。又原告上開起訴狀之繕本係於95年9月22日送達被
    告收受，有送達回證附卷可稽。從而原告請求被告給付843,
    880元及自起訴狀繕本送達翌日即95年9月23日起至清償日止
    ，按年息百分之5計算之利息，為有理由，應予准許。
四、綜上所述，原告本於所有權人之地位，依所有物返還請求權
    及不當得利之法律關係，請求被告將系爭土地上如附圖所示
    A、B、C、D、E、F之地上物拆除，並將土地騰空返還原告，
    及請求被告給付843,880元及自95年9月23日起至清償日止，
    按年息百分之5計算之利息，為有理由，應予准許。
五、訴訟費用裁判之依據：民事訴訟法第78條。
中　　華　　民　　國　　96　　年　　3 　　月　　26　　日
                      民一庭法　官　馮保郎
以上正本係照原本作成
如對本判決上訴須於判決送達後20日內向本院提出上訴狀
中　　華　　民　　國　　96　　年　　3 　　月　　26　　日
                            書記官　王立梅
